【裁判字號】    92,判,586
【裁判日期】    920522
【裁判案由】    營業稅
【裁判全文】
最  高  行  政  法  院  判  決                    九十二年度判字第五八六號
    上  訴  人  甲○○
    被 上訴 人  財政部臺灣省中區國稅局（承受南投縣政府稅捐稽徵處業務）
    代  表  人  楊重華
右當事人間因營業稅事件，上訴人對於中華民國九十一年三月十四日臺中高等行政法
院九十年度訴字第一三三五號判決，提起上訴，本院判決如左：
    主  文
上訴駁回。
上訴審訴訟費用由上訴人負擔。
    理  由
本件上訴人起訴主張：南投縣政府稅捐稽徵處（下稱南投縣稅捐處）以上訴人涉嫌未
依法辦理營業登記，於民國八十一年至八十五年間，承包孝蓉營造有限公司（下稱孝
蓉公司）、宇達營造有限公司（下稱宇達公司）及正宏土木包工業等得標之湳埔坑整
治等工程，逃漏銷售額新臺幣（下同）五五、一○三、五六○元（第一次復查決定更
正後，含稅），乃核定補徵營業稅二、六一九、六九三元，並按所漏稅額處三倍罰鍰
計七、八五九、○○○元（計至百元）。惟查上訴人為宇達公司、、明勇營造有限公
司（下稱明勇公司）、孝蓉公司及正宏公司派駐各工地負責人，此有各該營造公司向
主辦工程機關遞呈之營造業承攬土木工程開工報告表足稽，前開資料並由主辦工程機
關轉內政部營建署存查在案。是上訴人為各該工程、營造公司所屬之履行輔助人（即
派駐工地負責人），要無疑義。又上訴人並非買受系爭材料後再行出賣予營造公司，
南投縣稅捐處指上訴人係買受後再行出賣等事實，依本院三十九年判字第二號判例意
旨，負有舉證責任之義務，自應依法傳訊現場工人及材料商，以證明上訴人確有轉包
之事實。詎南投縣稅捐處非但未予積極查證，甚至就臺灣省政府訴願決定書發回重新
核定所指內容根本未予調查，即作與原處分相同之復查決定，核其決定顯然違背法令
。系爭十八件工程上訴人僅承作挖土機部分工程，並由上訴人獨資設立之盛興土木包
工業承作，且係孝蓉等公司分包予上訴人，並非轉包，上訴人亦無能力轉包。南投縣
稅捐處就材料商送貨至工地後，由正宏公司、宇達公司、孝蓉公司簽收，並由該公司
與材料商會算貨款後，由材料商開立發票予該公司，並由該公司支付貨款並繳付加值
型營業稅等事實，一方面認為材料商開立統一發票與實際交易對象（即孝蓉、宇達、
正宏等公司）等行為並無違法，並未對材料商有任何處罰。惟另一方面，卻於本件指
材料商之實際交易對象為上訴人，上開材料係賣予上訴人後再由上訴人轉售予孝蓉、
宇達、正宏等公司。從而，認為上訴人涉有逃漏銷售額，應追繳營業稅並按所漏稅額
處三倍罰鍰；又購進貨物四二、二一八、五七一元（未含稅），未依法取得憑證處百
分之五罰鍰計二、一一○、九二八元，核其前後之認定已有齟齬，是其所為之處分已
難令人折服等情，爰請判決將訴願決定及原處分均撤銷。
被上訴人則以：上訴人未依法辦理營業登記，於八十一年至八十五年間，承包孝蓉公
司、宇達公司、明勇公司及正宏土木包工業得標之湳埔坑整治等十八件工程，逃漏銷
售額，案由南投縣調查站查獲，有該站八十六年七月十九日（八六）投廉忠字第八六
一一六○號函、孝蓉公司負責人、宇達公司、明勇公司及正宏土木包工業實際負責人
許陳梅雀之調查筆錄、上訴人承作工程紀錄及獲案筆錄等影本在案可稽。被上訴人遵
照臺灣省政府訴願決定意旨重行查核，並查得許陳梅雀前揭期間開立經上訴人或其配
偶洪玉珠兌領之支票，足作為許陳梅雀調查筆錄中所供述及查扣證物中關於上訴人承
作工程紀錄所載內容之佐證，是上訴人違章事實至為明確。又依所查違章證物所載孝
蓉、宇達、明勇公司及正宏土木包工業得標工程，其承包人名義均為上訴人而非盛興
土木包工業，被上訴人重核所查得許陳梅雀開立之支票，並無與盛興土木包工業有涉
及之資金往來，另上訴人承包系爭工程所收取之進項憑證雖以孝蓉、宇達、明勇公司
及正宏土木包工業為買受人，然據許陳梅雀在調查筆錄之供述及相關事證所示，該等
憑證乃工程轉包予上訴人承作時，要求上訴人提供，其實際買受人應為上訴人，是本
件違章以上訴人為行為主體，依營業稅法第五十一條第一款規定處罰，並無不合。至
上訴人所持財政部七十一年三月四日台財稅第三一四一八號函釋及本院六一年判字第
三九七號、七十五年判字第一四四七號判決，案情與本案違章態樣並不相同，要難比
附援引適用等語，作為抗辯。
原審斟酌全辯論意旨及調查證據之結果，以：按「在中華民國境內銷售貨物或勞務及
進口貨物，均應依本法規定課徵營業稅」、「營業人之總機構及其他固定營業場所，
應於開始營業前，分別向主管稽徵機關申請營業登記」、「營業人有左列情形之一者
，主管稽徵機關得依照查得之資料，核定其銷售額及應納稅額並補徵之：．．．三、
未辦妥營業登記，即行開始營業．．．，而未依規定申報銷售額者」、「納稅義務人
，有左列情形之一者，除追繳稅款外，按所漏稅額處一倍至十倍罰鍰，並得停止其營
業：一、未依規定申請營業登記而營業者」，分別為行為時營業稅法第一條、第二十
八條、第四十三條第一項第三款及第五十一條第一款所明定。本件南投縣稅捐處以上
訴人未依法辦理營業登記，於八十一年至八十五年間，承包孝蓉、宇達明勇公司及正
宏土木包工業等得標之湳埔坑整治工程、中心路修護工程、龍眼林護岸工程．．．等
十八件工程，逃漏銷售額五五、一○三、五六○元，乃核定追繳營業稅二、六一九、
六九三元，並按所漏稅額處三倍罰鍰計七、八五九、○○○元。經查，系爭十八件工
程中「省道台十四線 25K ＋ 200 -  25K ＋ 510 排水改善工程」、「省道台十四線
31K ＋ 950 -  32K ＋ 50 災害搶修工程」係由明勇公司得標，有工程合約書附原處
分卷可考，且為上訴人所不爭執，原處分違章事實欄得標之公司漏未記載明勇公司，
應逕予更正。次查原處分就上訴人進貨未依法取得憑證，依稅捐稽徵法第四十四條處
罰鍰二、一一○、九二八元部分，業經復查決定予以撤銷，上訴人起訴狀猶主張此部
分不應科處罰鍰，顯無理由，應予駁回。次查，上訴人在南投縣調查站接受調查時，
坦承系爭十八件工程係孝蓉、宇達等公司得標後，許陳梅雀交予伊承作，並據其於上
開明細表簽名承認，有調查筆錄及扣押物影本附原處分卷可考。南投縣稅捐處提出上
訴人與孝蓉公司資金往來資料，計八十一年至八十五年間，由上訴人及其配偶洪玉珠
兌領台灣銀行南投分行孝蓉公司支票五十八筆，計三七、一一二、三四四元，果上訴
人未轉承包系爭工程，何以收受孝蓉公司如此鉅額之資金？況據孝蓉公司負責人許陳
梅雀在南投縣調查站獲案筆錄中亦供稱：孝蓉、宇達、明勇公司及正宏土木包工業將
得標之工程，以得標價金之九成轉包與各下包人員承作，該下包人員須獨立完成各該
工程，自行負責工程盈虧，並拿回發票、收據等情，有南投縣調查站調查筆錄影本附
原處分卷可稽。許陳梅雀雖非宇達、明勇公司及正宏土木包工業之名義負責人，惟其
負責參加系爭工程之投、開標程序及轉包事宜，並負責資金調度等業務，為各該公司
實際掌理營運之負責人，所為相關事實之證述，自得以之作為上訴人是否違規應受處
分之證據。再查上訴人亦坦承其承作系爭工程，孝蓉公司等並未支付其薪資及開立扣
繳憑單等情，核與許陳梅雀於獲筆錄案所證情形相符。上訴人既係扣押物所列之下包
業者，其有轉承包系爭十八件工程之事實洵堪認定。又查上訴人雖擔任盛興土木包工
業負責人，惟依前揭扣押物所載，系爭工程轉承包人名義均為上訴人而非盛興土木包
工業，南投縣稅捐處重核查得孝蓉公司開立之上開支票，並無與盛興土木包工業有涉
及之資金往來，且上訴人復未能舉證證明盛興土木包工業向孝蓉公司等承包工程中挖
土機部分之工程明細及其所開立之統一發票，空言主張盛興土木包工業係分包挖土機
工程云云，顯不足採。又前述兌領之三七、一一二、三四四元票款究竟係水泥、板模
抑或挖土機工程款，或僅係代發之工資，上訴人前後陳述不一，且上訴人自承未作收
支記錄，自無從向孝蓉公司等陳報，則其主張係工地負責人，負責代發工資或其他款
項等情，顯不足採。況果上訴人僅係系爭十八件工程之工地負責人，則施工工人理應
向孝蓉公司等請領款項，無由孝蓉公司等支付前述鉅額款項予上訴人，再由上訴人轉
發施工工人，而徒生周折糾紛之理。另證人許陳梅雀事後所為之更正筆錄及其於原審
之證詞，亦無其他資料足供佐證，核係事後自行卸責及附和上訴人之詞，均不足採信
。再者，上訴人承包工程所收取之進項憑證雖以孝蓉公司等為買受人，然據許陳梅雀
前揭調查筆錄之供述及相關事證所示，該等憑證乃孝蓉等公司將工程轉包予上訴人承
作時，要求上訴人提供之不實憑證，其實際買受人應為上訴人。至未對材料供應商追
究處罰，核係另案之問題，不足據以證明上訴人無逃漏營業稅。末按孝蓉公司等將得
標之系爭工程，轉包予上訴人承作，依首揭營業稅法規定，孝蓉公司等及上訴人均應
各自就其營業額申報繳納營業稅，上訴人以孝蓉公司等已繳納營業稅為由，主張上訴
人就其承包部分無庸繳納營業稅，亦無足取。從而，南投縣稅捐處依所查獲之前開事
實，認定上訴人承包系爭十八件工程，核定其應追繳營業稅二、六一九、六九三元，
復就上訴人未依規定申請營業登記而營業部分，按其所漏稅額處三倍罰鍰計七、八五
九、○○○元，經核均無違誤，訴願決定予以維持，亦無不合。至上訴人聲請傳訊現
場工人及材料商，未據其陳報姓名地址，無從傳訊，且本件事證已臻明確，亦無傳訊
之必要；又上訴人所引財政部七十一年三月四日台財稅第三一四一八號函釋述意旨及
本院六十一年判字第三九七號、七十五年判字第一四四七號判決所載案情，與本件違
章態樣並不相同，均無比附適用之餘地。兩造其餘主張陳述及所提之證據，於判決之
結果不生影響，不再一一論述，因將上訴人之訴駁回。
按證據之證明力，事實審法院有衡情斟酌之權，苟已斟酌全辯論意旨及調查證據之結
果，而未違背論理法則或經驗法則，自不得遽指為違法。原審就案內及其調查之證據
，本於所得之心證，認定上訴人有轉承包系爭十八件工程之事實，並就上訴人主張本
件業主宇達、孝蓉及正宏等公司均已依法支付加值型營業稅並報繳營業稅及申報營利
事業所得，足證上訴人顯係上開業主之受僱人（即工地主任）而已，系爭十八件工程
係由其設立之盛興土木包工業分包挖土機工程，至於材料係由業主支付等情，顯不足
採；所請傳訊現場工人及材料商，核無必要；所引財政部函釋及本院之前開判決，均
無比附適用之餘地，詳如前述，自與論理法則及經驗法則無違，難謂有判決不適用法
規或判決不備理由之違法。上訴人仍執陳詞指摘原判決有應於審判期日調查之證據未
予調查，舉證法則之誤用及不備理由、適用法則不當之違誤云云，殊無足採。次按我
國現行加值型營業稅係就各個銷售階段之加值額分別予以課稅之多階段銷售稅，各銷
售階段之營業人皆為營業稅之納稅義務人。本件孝蓉、宇達、明勇公司、正宏土木包
工業及上訴人既分別為系爭工程之承攬人及次承攬人，即應各自就其營業收入依行為
時營業稅法規定報繳營業稅，至上訴人之下游營業人有無申報繳納營業稅，僅生該等
營業人是否涉已開立發票未報繳營業稅之違章問題，與上訴人未依法辦理營業登記而
有逃漏營業稅之違章事實，係屬二事，自不得作為上訴人未涉本件違章之事證。從而
，南投縣稅捐處以上訴人有行為時營業稅法第四十三條第一項第三款所定，未辦妥營
業登記，即行開始營業，而未依規定申報銷售額之逃漏稅情事，而依查得之資料，核
定其銷售額及應納稅額並補徵之，及依同法第五十一條第一款規定，按其所漏稅額處
三倍罰鍰，於法洵無違誤。上訴論旨，指摘原判決有違背法令情事，求予廢棄，難認
有理由，應予駁回。
據上論結，本件上訴為無理由，爰依行政訴訟法第二百五十五條第一項、第九十八條
第三項前段，判決如主文。
中    華    民    國    九十二      年      五        月    二十二      日
                    最 高 行 政 法 院  第 四 庭
                                審 判 長 法  官      廖  政  雄
                                         法  官      趙  永  康
                                         法  官      林  清  祥
                                         法  官      鍾  耀  光
                                         法  官      姜  仁  脩
右  正  本  證  明  與  原  本  無  異
                                         法院書記官  蘇  金  全
中    華    民    國    九十二      年      五        月    二十二      日


司法院資訊處製作；財團法人民間司法改革基金會備份。
